【裁判字號】    90,簡上,128
【裁判日期】    901005
【裁判案由】    分割共有物
【裁判全文】
臺灣臺中地方法院民事判決            九十年度簡上字第一二八號
    上  訴  人  戊○○
    訴訟代理人  甲○○
    上  訴  人  卯○○
                子○○
                丙○○
                丑○○
                庚○○
                癸○○
                己○○
                丁○○
    上  訴  人  寅○○
    被  上訴人  壬○○○
    訴訟代理人  辛○○
右當事人間請求分割共有物事件，上訴人對於中華民國九十年三月五日本院豐原簡易
庭八十九年度豐簡字第七六四號第一審判決提起上訴，本院判決如左：
    主    文
上訴駁回。
第二審訴訟費用由上訴人戊○○負擔。
    事    實
甲、上訴人戊○○方面：
  一、聲明：(一)原判決廢棄。(二)請求判決如附圖所示Ｂ部分歸上訴人戊○○所有。
  二、陳述：除與原判決記載相同者，予以引用之外，補稱：
    (一)原審依被上訴人提出之分割方案作成判決，結果留作道路面積達六六六‧九平
      方公尺，占總面積近三分之一，顯然違反物權法上，要求對物之經濟效益作最
      大發揮之基本法理。
    (二)被上訴人分得之Ａ、Ｋ二部分皆兩面臨路，圖其自身之私太甚，原審竟未考慮
      上訴人戊○○分得之Ｇ部分價值之懸殊，以及各共有人之使用狀況，明顯偏頗
      。
    (三)上訴人戊○○曾於原審以書狀提出分割方案，原審竟以「被告戊○○雖同意分
      割，然不同意原告所提之分割方案，主張保留附圖所示Ａ、Ｂ部分土地上之建
      物，惟始終無法提出具體之分割方案供法院參酌。」為由，故意殊而不採，亦
      有判決不備理由之失。
    (四)如附圖所示Ｂ部分土地上之建物為上訴人戊○○所有，該建物為磚造瓦房，且
      備水電浴廁，足堪作為居家安身之用，原審未經鑑定，即率爾推斷其「經濟價
      值不高」，與經驗法則相悖。又Ｂ部分土地並無不能分配予上訴人戊○○之情
      形，原審竟無端將之分配於上訴人卯○○，致上訴人戊○○兩面受損，顯然違
      背事理之平。
    (五)原判決理由以「原告及被告卯○○、子○○、丙○○、己○○、丑○○、庚○○、癸○○、丁○○均同意前開分割方案，堪認最符合全體共有人利益」作結
      ，根本昧於多數共有人間相互勾串以謀得自身利益之行徑，嚴重違反誠信原則
      。
  三、證據：除援用第一審所提證據外，補提水費收據、電費收據、電信費收據、財
      產分配鬮書、戶籍謄本、土地登記簿謄本、房屋稅繳款書、門牌證明書各一份
      、照片七張為證，並聲請勘驗如附圖所示Ｂ部分土地上之建物。
乙、上訴人卯○○、子○○、丙○○、丑○○、庚○○、癸○○、己○○、丁○○、
    乙○○方面：
  一、聲明：同意第一審之判決。
  二、陳述：對第一審判決沒有不服，請儘速判決。
  三、證據：土地登記謄本一份為證。
丙、上訴人寅○○方面：未於言詞辯論期日到場，亦未提出書狀為聲明或陳述。
丁、被上訴人方面：
  一、聲明：駁回上訴。
  二、陳述：除與原判決記載相同者，予以引用之外，補稱：
    (一)上訴人戊○○基於私利主張如附圖所示Ｂ部分土地上之建物需補償新台幣二百
      萬元，然上開建物非其所出資興建，且該建物於九二一地震經判定為全倒，並
      已領取政府補助金及租屋補助金，理應拆除重建，為何其他共有人尚需補償上
      訴人戊○○。且該建物經濟價值不高，苟遷就該建物而為分割，將使分割呈不
      規則狀，影響土地經濟效用，損及大部分共有人之利益。
    (二)上訴人戊○○基於私利，藉故刁難、延宕，致全體共有人無法使用土地，長期
      忍受居住於組合屋之煎熬，且九二一重建貸款之補助，定有時限及限額，懇請
      鈞院早日駁回上訴，以利重建。
  三、證據：除援用第一審所提證據外，補提同意陳情書、全倒證明書、台中縣石岡
      鄉公所九十年八月二十二日九０中石鄉社字第九四九一號函各一份為證。
    理    由
一、按本件分割共有物事件屬固有必要共同訴訟，第一審判決後僅上訴人戊○○提起
    上訴，並將其於共有人均列為被上訴人，惟上訴人戊○○提起上訴之效力，應及
    於卯○○、子○○、丙○○、丑○○、庚○○、癸○○、己○○、丁○○、涂登
    傑、寅○○等十人，是該十人應法應視同提起上訴。次按訴訟繫屬中為訴訟標的
    之法律關係，雖移轉於第三人，於訴訟無影響，但第三人如經兩造同意，得聲請
    代當事人承當訴訟，民事訴訟法第二百五十四條第一項定有明文。本件上訴人乙○○於訴訟繫屬中之九十年三月二十日，向原上訴人涂登傑購買坐落台中縣石岡
    鄉○○段二八七地號土地（下稱系爭土地）應有部分一四四分之三０，上訴人乙○○並經被上訴人之同意，代上訴人涂登傑承當訴訟，合先敘明。
二、本件上訴人寅○○未於言詞辯論期日到場，核無民事訴訟法第三百八十六條所列
    各款情形，爰依被上訴人之聲請，由其一造辯論而為判決。
三、本件被上訴人起訴主張：系爭土地為兩造所共有，被上訴人應有部分為一四四分
    之二一、上訴人卯○○、子○○應有部分均為一四四分之一二、上訴人丙○○、
    丁○○、戊○○應有部分均為一四四分之一０、上訴人丑○○、癸○○、寅○○
    應有部分均為一四四分之三、上訴人庚○○、己○○應有部分均為一四四分之一
    五、上訴人涂登傑應有部分為一四四分之三０，被上訴人為使用管理土地方便，
    屢向上訴人協商分割，始終無法獲致協議，而本件又無不能分割之約定，爰提起
    本件訴訟求為判決如附圖所示等語。上訴人戊○○則以：如附圖所示Ｂ部分土地
    上之建物為其所有，該建物為磚造瓦房，且備水電浴廁，足堪作為居家安身之用
    ，是Ｂ部分土地應分配予上訴人戊○○所有等語，資為抗辯。
四、查被上訴人主張系爭土地為兩造所共有，被上訴人應有部分為一四四分之二一、
    上訴人卯○○、子○○應有部分均為一四四分之一二、上訴人丙○○、丁○○、
    戊○○應有部分均為一四四分之一０、上訴人丑○○、癸○○、寅○○應有部分
    均為一四四分之三、上訴人庚○○、己○○應有部分均為一四四分之一五、上訴
    人涂登傑應有部分為一四四分之三０，且共有人間無法達成協議分割及從無不分
    割特約之情事，業據被上訴人提出土地登記簿謄本、地籍圖謄本各一份附卷可按
    ，並為上訴人不爭執，自堪信為真實。次查系爭土地為建地，依其使用目的無不
    能分割之情事，且兩造間未訂有不分割之特約如前述，核與民法第八百二十三條
    第一項規定相符，是被上訴人請求分割共有物，應予准許。
五、本件所應審究者，乃在於上訴人戊○○主張如附圖所示Ｂ部分土地應分配予上訴
    人戊○○所有，是否有理由？經查：
  (一)上訴人戊○○主張如附圖所示Ｂ部分土地應分配予其所有，無非以如附圖所示Ｂ
    部分土地上之建物為其所有，該建物為磚造瓦房，且備水電浴廁，足堪作為居家
    安身之用，為其主要之論據。然查，該建物為磚造傳統瓦房屋，屋齡約十八年，
    內部有一間客廳、一間臥室，後面有廚房、浴室，建物南面牆壁於九二一地震時
    倒塌，由上訴人戊○○另以水泥牆修補完成等情，業經本院勘驗屬實，且有上訴
    人戊○○提出照片五張附卷可參，衡情上開建物雖尚堪居住，惟屋齡已久、建材
    老舊、面積亦不大，其價值確已不高，應堪認定。次查，上訴人於原審八十九年
    八月二十八日勘驗現場時自承：主張能保留原有房子，現有房子地震後即沒居住
    ，內有一些家具等語，此有勘驗筆錄在卷可佐。參以上訴人戊○○於本院調查時
    所提出之水費、電費及電信費收據顯示，其水費僅七十一元（其中六十八元為基
    本費），八十九年十一月十五日至九十年一月十五日之電費僅九十七元，電信費
    亦僅有月租費八十五元，益證上訴人戊○○平日並未居住於該建物內。再者，該
    建物於九二一地震後經判定為全倒（門牌號碼為石岡鄉○○村○鄰○○路和順巷
    二十三號），上訴人戊○○並申領全倒救助金等情，業據被上訴人提出台中縣石
    岡鄉公所九十年八月二十二日九０中石鄉社字第九四九一號函一份附卷為證，是
    該建物本屬應拆除重建之建物。上訴人戊○○雖提出門牌證明書一份，表明該建
    物門牌為石岡鄉○○村○鄰○○路和順巷臨二七之二號，惟查該門牌證明書已載
    明係「九十年七月十日初編」，足見上訴人戊○○顯係為本件訴訟需要，而重新
    申請該建物之門牌號碼。
  (二)本院於九十年八月三十日勘驗現場時，曾協調被上訴人以其分得之如附圖所示Ａ
    部分土地與上訴人卯○○所分得之如附圖所示Ｂ部分土地互換，再由被上訴人以
    換得之Ｂ部分土地交換上訴人戊○○所分得之如附圖所示Ｇ部分土地，但上訴人
    戊○○卻陳稱其分得Ｂ部分土地後，上開建物如有越界，仍不同意拆除。由此可
    知，上訴人戊○○不僅要求分得如附圖所示Ｂ部分土地，且不得拆除上開建物任
    何部分，果爾，勢需遷就該建物而為系爭土地之分割，將使分割結果呈現不規則
    形狀，影響土地經濟效用，損及大部分共有人之利益，自非適宜之分割方法。
  (三)上訴人戊○○雖曾於原審以書狀提出分割方案（八十九年十月三十一日所提答辯
    狀），並經原審定八十九年十二月二十九日囑託測量，惟因該方面無位置圖及面
    積，致台中縣東勢地政事務所鑑測人員無法測量，上訴人戊○○陳稱：「不主張
    原先之方案，請今日不要測量」等語，後原審法官並命上訴人戊○○提出該分割
    方案之正確位置、面積，此有原審勘驗筆錄在卷可稽。嗣於八十九年十二月二十
    九日原審言詞辯論時，原審法官再度曉諭上訴人戊○○另提具體可行方案，惟迄
    九十年二月十九日原審辯論終結日止，仍未見上訴人戊○○補正或另提分割方案
    ，亦有原審言詞辯論筆錄在卷為憑。是上訴人戊○○認原審對其所提分割方案故
    意殊而不採云云，顯與事實不符。
六、綜上所述，上訴人戊○○主張如附圖所示Ｂ部分土地應分配予其所有，尚非可取
    。此外，上訴人戊○○復未提出其他可行之分割方案，以供本院參酌。按分割共
    有物之方法，宜斟酌土地之形狀，共有物之性質，經濟效用及全體共有人之利益
    公平決之。關於系爭土地之分割方法，本院斟酌該土地之形狀、各共有人分割後
    土地之利用價值，及被上訴人、上訴人卯○○、子○○、丙○○、己○○、丑○○、庚○○、癸○○、丁○○、乙○○均同意如附圖所示之分割方案等情，認採
    如附圖所示之分割方法，乃最符合全體共有人利益。是則原審採行如附圖所示之
    分割方法，於法並無違誤，上訴意旨指摘原判決不當，求予廢棄改判，為無理由
    ，應予駁回其訴。
七、因本案事證已臻明確，兩造其餘攻擊防禦方法及舉證，於判決結果不生影響毋庸
    逐一論列，附此敘明。
八、本件係由上訴人戊○○專為自己之利益而提起上訴，且僅其一人不服第一審判決
    ，至其餘上訴人雖為上訴效力所及，惟對第一審判決並無不服，依民事訴訟法第
    八十五條第三項之規定，因此所生之上訴費用應由上訴人戊○○負擔。
九、據上論結，本件上訴為無理由，依民事訴訟法第四百三十六條之一第三項、第四
    百四十九條第一項、第八十五條第三項、第四百六十三條、第三百八十五條第一
    項，判決如主文。
中      華      民      國    九十      年      十      月      五      日
                                臺灣臺中地方法院民事第四庭
~B審判長法  官  王  銘
~B法        官  李國增
~B法        官  陳文燦
右為正本係照原本作成
不得上訴。
中      華      民      國    九十      年      十      月      五      日
~B法院書記官


司法院資訊處製作；財團法人民間司法改革基金會備份。
